【裁判字號】    96,訴,1512
【裁判日期】    970114
【裁判案由】    塗銷抵押權登記
【裁判全文】
臺灣臺中地方法院民事判決              96年度訴字第1512號
原      告  亥○○
訴訟代理人  戊○○
原      告  辛○○○
訴訟代理人  戌○○
被      告  未○○
兼 上一 人
訴訟代理人  壬○○
被      告  寅○○
            丑○○
            巳○○
            天○○○
            丁○○
            丙○○
            酉○○
                        樓
            申○○
            午○○
            卯○○
            庚○○
            癸○○
            甲○○
            辰○○
            己○○    原籍設南.
            子○○
            乙○○
上列當事人間請求塗銷抵押權登記事件，本院於民國96年12月27
日言詞辯論終結，判決如下：
    主      文
被告巳○○、天○○○、丁○○、丙○○、酉○○、申○○、午
○○、卯○○、庚○○應將原告亥○○、辛○○○所有坐落臺中
縣豐原市○街段93地號、面積35.22平方公尺土地及坐落同段94
地號、面積133.96平方公尺土地，於民國68年8月14日以臺中縣
豐原地政事務所68年豐登字第024216號收件所設定，權利人陳阿
平，權利價值新臺幣壹佰萬元，設定權利範圍全部，債權範圍十
二分之三之抵押權登記，予以塗銷。
被告癸○○、甲○○、辰○○、己○○、子○○、乙○○應將前
項土地，於民國68年8月14日以臺中縣豐原地政事務所68年豐登
字第024216號收件所設定，權利人陳阿江，權利價值新臺幣壹佰
萬元，設定權利範圍全部，債權範圍十二分之三之抵押權登記，
予以塗銷。
被告未○○應將第一項土地，於民國68年8月14日以臺中縣豐原
地政事務所68年豐登字第024216號收件所設定權利價值新臺幣壹
佰萬元，設定權利範圍全部，債權範圍十二分之一之抵押權登記
，予以塗銷。
被告壬○○應將第一項土地，於民國68年8月14日以臺中縣豐原
地政事務所68年豐登字第024216號收件所設定權利價值新臺幣壹
佰萬元，設定權利範圍全部，債權範圍十二分之一之抵押權登記
，予以塗銷。
被告寅○○應將第一項土地，於民國68年8月14日以臺中縣豐原
地政事務所68年豐登字第024216號收件所設定權利價值新臺幣壹
佰萬元，設定權利範圍全部，債權範圍十二分之一之抵押權登記
，予以塗銷。
被告丑○○應將第一項土地，於民國68年8月14日以臺中縣豐原
地政事務所68年豐登字第024216號收件所設定權利價值新臺幣壹
佰萬元，設定權利範圍全部，債權範圍十二分之三之抵押權登記
，予以塗銷。
訴訟費用由被告巳○○、天○○○、丁○○、丙○○、酉○○、
申○○、午○○、卯○○、庚○○連帶負擔十二分之三，被告癸○○、甲○○、辰○○、己○○、子○○、乙○○連帶負擔十二
分之三，被告未○○、壬○○、寅○○各負擔十二分之一，被告
丑○○負擔十二分之三。
    事實及理由
壹、程序事項：被告19人經合法通知，均未於最後言詞辯論期日
    到場，核無民事訴訟法第386條各款所列情形，爰依原告之
    聲請，由其一造辯論而為判決。
貳、兩造爭執要旨：
一、原告主張略以：緣原告2人於民國85年10月8日向訴外人陳耀
    東購買如聲明所示2筆土地，經過戶完竣後，原告直至95年9
    月始發現上開土地有抵押權設定登記。而系爭土地之抵押權
    ，係訴外人陳耀東於68年8月14日以臺中縣豐原地政事務所
    68年豐登字第024216號收件，為陳阿平（被告巳○○、天○○○、丁○○、丙○○、酉○○、申○○、午○○、卯○○
    、庚○○為其繼承人）、陳阿江（被告癸○○、甲○○、辰
    ○○、己○○、子○○、乙○○為其繼承人）、被告未○○
    、壬○○、寅○○、丑○○6人所設定，以擔保新臺幣（下
    同）100萬元之抵押債權。而系爭抵押權係68年間設定，上
    開抵押債權請求權應於清償期限69年7月27日起15年後即84
    年7月27日因時效而消滅，依民法第880條規定抵押權再經5
    年即89年7月27日亦告消滅，故本件抵押權即屬不存在等語
    ，為此求予判決如聲明所示。
二、被告19人均未於最後言詞辯論期日到場，惟被告未○○、壬○○、寅○○、丑○○曾到庭陳述略以：同意塗銷等語。被
    告辰○○到庭陳述略以：陳阿江這一房全由長男癸○○、次
    男陳泰維出面，被告甲○○、辰○○、己○○10年來一直不
    知情，請秉公處理等語。被告乙○○到庭陳述略以：當初土
    地買賣有蓋章棄權等語。
、得心證之理由：
一、原告主張系爭2筆土地為原告所有，並設定抵押權予訴外人
    陳阿平、陳阿江及被告未○○、壬○○、寅○○、丑○○，
    用以擔保抵押債權100萬元，且被告巳○○、天○○○、丁○○、丙○○、酉○○、申○○、午○○、卯○○、庚○○
    為陳阿平之繼承人，被告癸○○、甲○○、辰○○、己○○
    、子○○、乙○○為陳阿江之繼承人等情，業據提出土地登
    記謄本2紙、繼承系統表、戶籍謄本為憑，且被告對於上開
    事實並不爭執，堪認原告此部分主張為真實。
二、按以抵押權擔保之債權，其請求權已因時效而消滅，如抵押
    權人，於消滅時效完成後，五年間不實行其抵押權者，其抵
    押權消滅；且請求權，因15間不行使而消滅。民法第880條
    、第125條前段分別定有明文。蓋抵押權原則上不因所擔保
    債權罹於消滅時效而消滅，惟為考量抵押權對於標的物往往
    具有交換價值之獨占性，且抵押權人不占有使用標的物，自
    不宜令其久懸未決，而有害於抵押人之利益。本件依系爭2
    筆土地之登記謄本所載，系爭抵押權所擔保之借款債權清償
    日期為69年7月27日，本件請求權即應於84年7月27日罹於時
    效，而依民法第880條規定所擔保之抵押權再經5年即89年7
    月27日亦告消滅，原告主張抵押權業已消滅，據此請求塗銷
    抵押權登記，即屬有據。又本件抵押權既已消滅，被告巳○○、天○○○、丁○○、丙○○、酉○○、申○○、午○○
    、卯○○、庚○○（以上為陳阿平之繼承人）、癸○○、甲○○、辰○○、己○○、子○○、乙○○（以上為陳阿江之
    繼承人）即負有塗銷抵押權登記之義務（司法院74廳民一字
    第118號函文參照）。從而，原告提起本件訴訟，請求判決
    如主文所示，為有理由，應予准許。
三、又被告辰○○另陳稱：其多年均不知情，請求秉公處理，已
    據原告當庭允諾不向被告求償任何訴訟費用，惟本件並無法
    律所定應由法院酌量情形命勝訴之當事人負擔訴訟費用之例
    外情形，仍應依民事訴訟法第78條、第85條第1項但書、第2
    項規定負擔訴訟費用，併此敘明。
肆、一造辯論、訴訟費用負擔之依據：民事訴訟法第385條第1項
    前段、第78條、第85條第1項但書、第2項。
中    華    民    國    97    年    1     月    14    日
                  民事第三庭    法  官  林慧貞
正本係照原本作成。
如對本判決上訴，須於判決送達後20日內向本院提出上訴狀。
中    華    民    國    97    年    1     月    14    日
                                書記官


司法院資訊處製作；財團法人民間司法改革基金會備份。
